臺灣高等法院刑事判決　　　　　　　　　九十年度上更(一)字第七一四號
　　上　訴　人　臺灣臺北地方法院檢察署檢察官
　　上　訴　人
　　即　被　告　庚○○
右上訴人，因被告偽造文書案件，不服台灣台北地方法院，八十八年度訴字第四號，
中華民國八十八年二月十二日第一審判決（起訴案號：台灣台北地方法院檢察署八十
七年度偵緝字第六四二號）提起上訴，經判決後由最高法院發回更審，本院判決如左
：
    主      文
原判決撤銷。
庚○○連續行使偽造私文書，足以生損害於他人，處有期徒刑陸月，如易科罰金以
佰元折算壹日。
    事      實
一、庚○○於民國八十三年五月間，自任會首，邀集互助會，約定每會新臺幣（下同
    ）一萬元，會期自八十三年五月六日起至八十六年十一月六日止，計招得戊○○
    、王林玉綢、甲○○等會員計四十三名（含會首）（以下簡稱第一會）；又於八
    十三年十二月間，自任會首，招攬互助會，每會二萬元，會期自八十三年十二月
    六日起至八十六年十一月六日止（以下簡稱第二會）計邀集會員丙○○、壬○○
    、戊○○、己○○、丁○○、王梅月、謝秀珠等三十四名，另擅以侄兒辛○○名
    義參加一會，連同會首共計三十六會，均約定每月六日在台灣大學醫學院附設醫
    院急診室開標，採內標制，欲投標之會員於投標日填寫投標金額、姓名等於標單
    上競標。詎庚○○竟意圖為自己不法之概括犯意，先後於附表所示時地，偽造會
    員戊○○、王林玉綢、丙○○、辛○○等人署押及填寫標金偽造標單，持以參加
    上述互助會競標，足以生損害於戊○○、王林玉綢、丙○○、辛○○等人，並分
    別以如附表所示之標金得標，致活會會員王林玉綢、戊○○、壬○○、丙○○等
    均陷於錯誤（辛○○被冒名參與會款均由庚○○支付）如數交付八千一百元、七
    千五百元（以上為一萬元會部分由活會會員王林玉綢、戊○○繳付）一萬五千元
    （此金額為二萬元會部分，係活會會員壬○○、戊○○、丙○○所繳付）迨至八
    十五年十一月間，庚○○逃匿無蹤、戊○○、壬○○、丙○○等人始知受騙。
二、案經戊○○、壬○○、丙○○訴請臺灣臺北地方法院檢察署檢察官偵查起訴。
    理      由
一、右開事實，訊據上訴人即被告庚○○（下稱被告）固供承於前開時地邀集二組民
    間互助會，惟矢口否認偽造標單冒標會款及詐欺取財犯行，辯稱：伊事先有徵得
    戊○○、王林玉綢、丙○○等人同意借標，辛○○起會時有意參加，後來反悔即
    由伊受讓但未換名字。嗣因遭其他會員倒會伊已無力賠付會款始宣告倒會，現已
    有部分分期償還中云云。
二、經查：
    (一)右揭事實業據被害人壬○○於檢察官訊問時，戊○○、丙○○於偵審中指訴綦
      詳，被害人辛○○於本院指陳其從未被告知加入二萬元互助會，不知何因會單
      有其名字，也不知有標會款事，此外並有互助會會單二紙附卷可稽。
    (二)被告庚○○於偵查中初稱丙○○部分是丙○○借伊周轉；戊○○、王林玉綢部
      分則是渠等自行標得，伊有款過去（見八十七年偵續字第六四二號卷二七、
      二八頁）嗣後改謂戊○○部分是其母陳換樣代標；王林玉綢部分則不復記憶由
      何人所標（見同偵查卷第三五頁）前後矛盾複不能舉證以供調查，信口開河啟
      人疑竇。然查被害人王林玉綢於偵查中指稱：其仍屬活會並未標會，亦未同意
      借予庚○○代標。證人陳換樣於原審結證：其未替女兒戊○○跟會，亦未代其
      標會，自己跟會與女兒的會是各自獨立，依卷附會單，證人陳換樣確以本人名
      義參加。
    (三)被告於偵查中自白冒標辛○○一會（見偵緝卷第十四頁背面）辛○○之母范姜
      春梅於本院證述：被告係伊姑，伊不知被告用辛○○名義搭會並自任會首。
    (四)綜上所述被告所辯顯係卸責飾詞，殊乏可取，事證明灼，犯行洵堪認定。
三、按民間互助會之會員於空白紙上書寫競標會員姓名及一定之金額，出示以競標，
    依我國民間互助會之習慣，即表示該會員擬以該金額為利息競標，該「標單」即
    係刑法第二百二十條之文書，被告偽造並持以行使以供詐取會款，足以生損害於
    被冒標之會員及其他活會會員，核其所為，係犯刑法第二百十六條、第二百二十
    條之行使偽造私文書罪及同法第三百三十九條第一項之詐欺取財罪。被告偽造戊○○、王林玉綢、丙○○、辛○○署押，為偽造文書之部分行為，不另論罪。其
    偽造文書之低度行為，應為行使文書之高度行為所吸收，亦不論罪。被告先後四
    次行使偽造私文書，三次詐欺取財犯行，時間緊接，犯罪構成要件相同，顯均係
    基於概括犯意為之，應依刑法第五十六條之規定，各以一罪論，並加重其刑。又
    被告以一冒標行為同時詐騙會員多人，為想像競合犯，應依同法第五十五條前段
    之規定，從一重處斷。再被告係以行使偽造標單為方法達其詐欺取財之目的，所
    犯連續行使偽造私文書及詐欺取財二罪間，有方法結果之牽連關係，依刑法第五
    十五條之規定，應從較重之行使偽造私文書罪處斷。
四、原審對被告論罪固非無見，惟查：(一)被告自白冒辛○○名義標會，該部分始終由
    被告繳付會款，然不涉詐財單純行使偽造私文書足以生損害於辛○○，不能置而
    不論(二)另告訴人指有一萬元會甲○○，二萬會己○○、丁○○、乙○○、謝秀珠
    從未出現或為被告所杜撰，原判決未調查認定，已有未合，上開人員確有參與互
    助會均稱得會後，按規定繳付死會會款業經本院查明有筆錄可稽並從事實欄予以
    列名。原判決既有疏漏自無可維持，被告上訴意旨否認犯罪，雖無可採，公訴人
    指量刑太輕，雖均無理由，然原判決既有可議自應撤銷改判，審酌被告已償還鍾
    春妹十三萬元、王林玉綢部分款項有卷附收據款單可核，其他債務仍積極設法
    攤還中，犯罪後態度尚屬良好。審酌被告生活狀況、品行、知識程度、與被害人
    平日之關係、犯罪之動機手段、造成危害等情況，量處有期徒刑六月。又刑法第
    四十一條於九十年一月十二日修正公布生效，凡犯最重本刑五年以下有期徒刑之
    罪而受六個月以下有期徒刑或拘役之宣告已得易科罰金，比較新舊法以修正新法
    有利於被告，依刑法第二條第一項前段應適用修正刑法第四十一條第一項前段、
    諭知有期徒刑易科罰金之折算標準。至於偽造之標單均已丟棄滅失己據被告供明
    在卷無從宣告沒收其上偽造之署押併予敘明。
據上論斷，應依刑事訴訟法第三百六十九條第一項前段、第三百六十四條、第二百九
十九條第一項前段，刑法第五十六條、第二百二十條第一項、第二百十六條、第二百
十條、第五十五條、第三百三十九條第一項、第二條第一項前段，修正刑法第四十一
條第一項前段，罰金罰鍰提高標準條例第一條前段，判決如主文。
本案經檢察官李良忠到庭執行職務。
中      華      民      國    九十一    年     一       月       九     日
                              臺灣高等法院刑事第十八庭
                                  審判長法  官    吳      敦
                                        法  官    劉  慧  芬
                                        法  官    吳  明  峰
右正本證明與原本無異。
如不服本判決應於收受送達後十日內向本院提出上訴書狀，其未敘述上訴之理由者並
得於提起上訴後十日內向本院補提理由書（均須按他造當事人之人數附繕本）。
                                        書記官    李  華  安
中      華      民      國    九十一    年      一      月       十     日
附錄：本案論罪科刑法條全文
刑法第二百十六條
行使第二百十條至第二百十五條之文書者，依偽造、變造文書或登載不實事項或使登
載不實事項之規定處斷。
刑法第二百十條
偽造、變造私文書，足以生損害於公眾或他人者，處五年以下有期徒刑。
刑法第三百三十九條第一項
意圖為自己或第三人不法之所有，以詐術使人將本人或第三人之物交付者，處五年以
下有期徒刑、拘役或科或併科一千元以下罰金。
以前項方法得財產上不法之利益或使第三人得之者亦同。
前二項之未遂犯罰之。
